臺灣臺北地方法院刑事判決　　　　　　　　　　　　八十八年度訴字第一四六七號
　　公　訴　人　臺灣臺北地方法院檢察署檢察官
　　被　　　告　己○○
　　選任辯護人　林宏信律師
　　　　　　　　薛松雨律師
　　　　　　　　王玫珺律師
　　被　　　告　乙○○
　　選任辯護人　丁福慶律師
　　被　　　告　甲○○
　　選任辯護人　黃淑琳律師
　　　　　　　　何善麟律師
　　被　　　告　戊○○
　　　　　　　　丁○○
　　右　一　人　何善麟律師
　　選任辯護人
　　被　　　告　丙○○
　　選任辯護人　黃璿瑛律師
右列被告等因貪污等案件，經檢察官提起公訴（八十七年度偵字第二五四六七號、八
十八年度偵字第一一一四號)，本院判決如左：
    主      文
己○○、丁○○共同對於主管之事務，明知違背法令，直接圖其他私人不法之利益，
因而獲得利益，己○○處有期徒刑伍年拾月，丁○○處有期徒刑伍年肆月，各褫奪公
權肆年。如附件臺北縣新店地政事務所土地複丈成果圖所示地號山坡地上包括編號（
Ｂ）與（Ｃ）之犬舍及（Ｄ）之擋土牆（應扣除越界建造至二０八地號山坡地上約四
．八五平方公尺之面積），面積合計約肆佰零捌點壹伍平方公尺之工作物均沒收。
乙○○行使偽造私文書，足以生損害於他人，處有期徒刑捌月，偽造包商估價單上「
壬○○」之署名壹個沒收。
甲○○共同對於主管之事務，明知違背法令，直接圖其他私人不法之利益，因而獲得
利益，處有期徒刑伍年貳月，褫奪公權肆年。
戊○○、丙○○均無罪。
    事      實
一、己○○於民國八十四年四月十日至八十七年六月十五日擔任臺北縣深坑鄉公所建
    課約僱人員，甲○○於八十五年間至八十六年四月間擔任該所建設課技士，三人
    均為依據法令從事公務之人員。
二、緣乙○○係和強土木包工業之實際負責人（登記負責人為乙○○之配偶林范春枝
    ），和強土木包工業於八十五年間向鴻基工程股份有限公司（承造人）承攬僑德
    建設股份有限公司（起造人）「自在新境」新建大樓（建築地點：臺北縣深坑鄉
    ○○○段深坑子小段一三五、一三五之一、一三五之二地號，建照號碼：臺北縣
    政府工務局八十四深建字第一五三五號）地下室土方開挖運棄工程（計約九千八
    百立方公尺），總工程款為新臺幣（下同）五百十萬元；詎己○○、甲○○為便
    於乙○○承攬土方運棄工程需有棄土地點，竟共同基於直接圖利乙○○之犯意聯
    絡，明知臺北縣深坑鄉○○○段新埤內小段五０、七六地號土地係屬深坑鄉所有
    、由深坑鄉公所管理之公有山坡地（前依山坡地保育利用條例經行政院六十八年
    十一月二十一日臺六十八經字第一一七０一號函核定、臺灣省政府六十九年二月
    六日六九府農字第一二０一六六號公告為山坡地，嗣依水土保持法經行政院八十
    五年一月十三日臺八十五農０一三三五號函核定、臺灣省政府八十五年三月六日
    八五農水字第一二三一四號公告為山坡地。），對於該公有山坡地之開發、使用
    ，深坑鄉公所建設課有實際支配權及監督權，己○○、甲○○主管執行該山坡地
    之開發、使用，均為水土保持義務人，詎二人為使乙○○能儘快取得棄土地點，
    明知該工程未先擬具水土保持計畫書，送請主管機關臺北縣政府核定，又依臺灣
    省政府建設廳八十年七月二十五日府建四字第一六八四四號函訂定、八十三年四
    月十六日府建四字第一四九四七一號函修正之「臺灣省建築工程廢棄土處理要點
    」第二點：「本要點所稱建築工程廢棄土，係指建造或拆除建築物，施工所產生
    不造成二次污染之廢土石方、磚瓦及混凝土塊等..。」、第三點：「建築工程廢
    棄土應棄置於政府機關或私人團體設置之棄土場」及第四點：「建築工程廢棄土
    之處理計畫，應依照臺灣省建築管理規則第二十七條第一項第六款之規定，納入
    施工計畫書，由起造人、承造人會同監造人依建築法第五十四條第一項之規定於
    開工前申請該主管機關核備。」等法規命令規定，「深坑鄉違規拖吊停車場」工
    程基地為法定山坡地，非係設置用以棄置工程廢棄土之棄土場，竟事先同意乙○○、戊○○棄置「自在新境」之工程廢棄土棄運在該工程基地上，對於臺北縣政
    府以八十年八月十二日八十北府工土字第二０四一四六號函檢送所轄各鄉鎮市公
    所修訂自八十年八月一日起實施之「臺北縣各鄉鎮市公所辦理營繕工程及購置定
    製變賣財物招標注意事項」行政規則中關於金額五十萬元以下五千元以上之營繕
    工程，其辦理方式須取具兩家以上估價單進行比價或議價辦理，當應切實遵守，
    竟於八十五年八月九日由甲○○簽請委外設計監造，將上開公有山坡地興建為「
    深坑鄉違規拖吊停車場」，經比價後，於八十五年八月二十日委請富海工程設計
    顧問有限公司設計規劃，設計師庚○○原將「借方夯實」項次以正數編列，經己○○、甲○○要求以「－70」編列，且總工程預算不得逾五十萬元，庚○○乃於
    工程預算書「借方夯實（含借土填方）」項次編列數量二萬零八百三十立方公尺
    、單價「－41」（以負七十元扣除夯實費用二十九元計算）、複價「－854030」
    ，將該工程預算定為四十九萬九千元，而迴避「臺北縣各鄉鎮市公所辦理營繕工
    程及購置定製變賣財物招標注意事項」行政規則中關於金額五十萬元以上之營繕
    工程須辦理公告招標或公告比價之限制，甲○○除未先擬具水土保持計畫書，送
    請主管機關臺北縣政府核定外，並於八十五年九月七日以預算需四十九萬元，先
    行簽報鄉長同意准予招商比價，於核可後，迅依己○○之指示，違反上述臺北縣
    各鄉鎮市公所辦理營繕工程招標注意事項應具兩家以上估價單進行比價之行政規
    則，僅通知乙○○比價，乙○○為能順利承攬工程以便「自在新境」新建大樓地
    下室土方開挖運棄工程之進行，基於一行使偽造私文書之犯意，以工程保證為由
    向財源土木包工業負責人壬○○及勝昌土木包工業負責人辛○○借取包工業及負
    責人之印章，於八十五年九月七日至九日間不詳時間，在不詳處所，接續盜蓋「
    財源土木包工業」與「壬○○」、「勝昌土木包工業」與「辛○○」之印文及接
    續偽造「壬○○」之簽名於八十五年九月九日深坑鄉公所違規拖吊停車場整地工
    程「包商估價單」上（分別偽造以五十九萬四千元、五十四萬零六百三十九元參
    與比價），足以生損害於「財源土木包工業」與「壬○○」及「勝昌土木包工業
    」與「辛○○」等本人。林劍清、甲○○旋於八十五年九月十日短短三日內決定
    由和強土木包工業以四十六萬元得標，乙○○於得標後，於八十五年十一月二十
    日將上開「自在新境」工程地下室土方挖掘運棄及「深坑鄉違規拖吊停車場」二
    案中填方整地部分以一百七十萬元轉包予戊○○，由戊○○交付付款人臺北區中
    小企業銀行新店分行、面額面額各八十五萬元之支票二紙（票載發票日各為八十
    五年十二月二十日、八十六年一月二十日），因此使乙○○得到工程借土填方之
    不法利益（「自在新境」預計挖方九千八百立方公尺，「深坑鄉違規拖吊停車場
    」預計借土填方二萬零八百三十立方公尺，依市場行情提供棄土證明每立方公尺
    可收取一百五十元之土尾費計算，「深坑鄉違規拖吊停車場」提供棄土可以收取
    三百十二萬四千五百元土尾費，則戊○○以一百七十萬元轉包得工程後，除「棄
    運「自在新境」工程廢棄土外，尚可將所承攬之其他工程廢棄土併與棄運，故乙○○所得之不法利益應以實際收取之一百七十萬元計算。）。然於八十五年九月
    二十六日準備開工時，遭種植蕃石榴樹及，遭種植蕃石榴樹及魚池養殖者（潘王
    寶川等人）之阻撓而無法施工，和強土木包工業因此於同年十月二十九日申報停
    工，經臺北縣深坑鄉公所以八十五年十二月十八日（85）北縣深建字第九五三九
    號函同意，並擬以訴訟途徑解決第三人之爭執，臺北縣政府工務局以八十六年四
    月二十一日北府工建字第一一００五０號函請深坑鄉公所就鴻基工程股份有限公
    司（84）深建字第一五三五號建照工程棄土九千八百五十六立方公尺運棄在「違
    規拖吊停車場整地工程」予以同意登錄列管，深坑鄉公所即以八十六年五月十九
    日（86）北縣深建字第三三八九號函予以登錄列管，後以八十八年十一月四日八
    八北縣深建字第九六六三號函通知和強土木包工業解除契約，和強土木包工業並
    以八十八年十一月十九日（88）和發字第六號函同意解除契約。
三、己○○因上開「深坑鄉公所違規拖吊停車場整地工程」無法順利開工，乙○○所
    承攬上開「自在新境」土方運棄工程仍無可供棄土之地點，遂令該所代理技士（
    業於八十七年一月離職）廖克榮將其於八十五年七、八月間開始規劃辦理之「深
    坑鄉流浪犬中途之家」工程案（由臺北縣政府環保局補助深坑鄉公所一百萬元，
    初期由深坑鄉民政課主辦，後於八十五年六月二十一日簽請移由建設課承辦，廖
    克榮經課長己○○指示辦理，但因預定用地僅勘查，尚未指界、複丈，故延未進
    行。）於八十六年二月間移交約僱人員丁○○辦理之，己○○承上基於直接圖利
    乙○○之單一犯意，並與丁○○共同基於直接圖利乙○○之犯意聯絡，明知臺北
    縣深坑鄉○○○段王軍小段地號二０七號土地係屬深坑鄉所有、由深坑鄉公所管
    理之公有山坡地（前依山坡地保育利用條例經行政院六十八年十一月二十一日臺
    六十八經字第一一七０一號函核定、臺灣省政府六十九年二月六日六九府農字第
    一二０一六六號公告為山坡地，嗣依水土保持法經行政院八十五年一月十三日臺
    八十五農０一三三五號函核定、臺灣省政府八十五年三月六日八五農水字第一二
    三一四號公告為山坡地。），對於該公有山坡地之開發、使用，深坑鄉公所建設
    課有實際支配權及監督權，己○○、丁○○負責執行該山坡地之開發、使用，均
    為水土保持義務人，詎二人為使乙○○能儘快取得棄土地點，於八十六年二月二
    十七日由丁○○簽請委外設計監造（預算金額二百五十五萬二千六百元），將上
    開公有山坡地興建為「深坑鄉流浪犬中途之家」，經比價後，由丁○○於八十六
    年三月間簽請由統鑫工程顧問有限公司負責設計（工程預算一百六十三萬八千元
    ），同年六月四日辦理工程招標公告，又認申辦建照需林務、水保、建管等多單
    位審核費時，同時簽請依設計圖說先行發包施工，而未先擬具水土保持計畫書，
    司（負責人丙○○）以一百十七萬九千元得標，丙○○（無犯意聯絡）於得標後
    即依設計圖說僱工於上開山坡地進行開挖整地及建築鐵絲網等工程，依合約數量
    挖方一千九百八十七立方公尺、建築犬舍工作物計三百九十六平方公尺、擋土牆
    十二．十五平方公尺（應扣除丙○○越界建造至二０八地號山坡地上約四．八五
    平方公尺之擋土牆面積），犬舍及擋土牆等工作物合計面積約四百零八．十五平
    方公尺，欲供收容流浪犬之用，使上開山坡地失去原有草木土石之覆被，於九十
    一年八月二十七日本院履勘現場時仍呈土石裸露之情形，遭開挖之山丘面積計二
    百八十平方公尺，造成地表或地下水源涵養之功能破壞，致生水土流失。乙○○
    因與戊○○有上開一百七十萬元土方挖掘運棄工程之協議，而「深坑鄉違規拖吊
    停車場」工程無法開工，遂分別找丙○○、余文柱協商在「深坑鄉流浪犬中途之
    家工程」及「深坑鄉○○○○路災害搶修工程」棄土，將「自在新境」地下室挖
    掘之工程廢棄土四千零七十立方公尺用作「流浪犬中途之家整地工程」回填所需
    六千零五十八立方公尺之部分回填土、另將「自在新境」地下室挖掘之工程廢棄
    土五千七百八十六立方公尺用作「炮仔崙農路災害搶修工程」（由承豐營造有限
    公司得標）回填所需七千四百四十九立方公尺之部分回填土，丙○○、余文柱均
    同意上開工程中關於「回填」項目（係編列正數）之填土，並約定相關棄土同意
    文件由乙○○負責製作。己○○、丁○○二人除上開共同基於直接圖利乙○○之
    犯意聯絡外，並共同基於直接圖利戊○○之犯意聯絡，明知依臺灣省政府建設廳
    八十年七月二十五日府建四字第一六八四四號函訂定、八十三年四月十六日府建
    四字第一四九四七一號函修正之「臺灣省建築工程廢棄土處理要點」第二點：「
    本要點所稱建築工程廢棄土，係指建造或拆除建築物，施工所產生不造成二次污
    染之廢土石方、磚瓦及混凝土塊等..。」、第三點：「建築工程廢棄土應棄置於
    政府機關或私人團體設置之棄土場」及第四點：「建築工程廢棄土之處理計畫，
    應依照臺灣省建築管理規則第二十七條第一項第六款之規定，納入施工計畫書，
    由起造人、承造人會同監造人依建築法第五十四條第一項之規定於開工前申請該
    主管機關核備。」法規命令之規定，本件「深坑鄉流浪犬中途之家」非係設置用
    以棄置工程廢棄土之棄土場，竟事先同意乙○○、戊○○棄置「自在新境」之工
    程廢棄土於上開兩工程用地上，金陽營造有限公司於八十六年七月三日報開工二
    天後，「自在新境」地下室挖方（於八十六年七月一日開挖起迄八十六年七月二
    十五日止完工）所生之工程廢棄土便運棄在上開兩工地上，並由戊○○分別支付
    丙○○、余文柱土尾費二十餘萬元及六、七十元萬元，因此使戊○○得到運棄工
    程廢棄土利益約一百四十萬元左右（以戊○○實際運棄土所得四百餘萬元減去支
    付乙○○一百七十萬元、減去支付丙○○二十餘萬元、減去支付余文柱六、七十
    餘萬元計算。）。嗣因鴻基工程股份有限公司以八十六年七月二十五日申請書向
    臺北縣政府工務局申請變更棄土地點，經臺北縣政府工務局以八十六年八月六日
    八六北工建字第Ｍ－四０七０號函知應附深坑鄉公所核備文件，而未予同意備查
    後，乃由乙○○製作金陽營造有限公司八十六年八月十二日（86）金發字第０八
    一二號函及承豐營造有限公司八十六年八月十三日（86）承發字第０一六號函，
    並交付丙○○、余文柱蓋用公司印章，向深坑鄉公所申請核發棄土同意證明，並
    獲深坑鄉公所八十六年八月二十三日（86）北縣深建字第七六一０號函、第七六
    二八號函等函覆承商有關工程回填方中需以僑德建設股份有限公司84深建字第一
    五三五號建照工地挖方回填一案，請依合約圖說施工後，鴻基工程股份有限公司
    再以八十六年九月十六日申請書稱已獲深坑鄉公所八十六年八月二十三日（86
    ）北縣深建字第七六一０號函、第七六二八號函核備，臺北縣政府工務局遂以八
    十六年九月二十日八六北工建字第Ｍ－五四二九號函同意備查，並副知深坑鄉公
    所予以登錄棄土數量，以上開深坑鄉公所函作為鴻基工程股份有限公司建照工地
    工程廢棄土運棄完成之證明。
四、案經法務部調查局臺北市調查處移送臺灣臺北地方法院檢察署檢察官偵查起訴。
　　理　　　由
壹、被告己○○、甲○○、乙○○、丁○○論罪科刑部分：
一、認定事實：
(一)訊據被告己○○、甲○○、乙○○、丁○○均否認有何犯意及犯行：
  (1)被告己○○辯稱：「深坑鄉違規拖吊停車場」係屬臨時性之工程，採不開挖原有
    土石之原則委外設計，而政府機關於八十五年間於編列工程預算時，就回填土方
    之項目尚列有工程款向支付承包廠商，臺北市政府停車管理處於當時發包回填土
    方工程，每立方公尺編列一百四十四元或二百四十元不等之費用即屬是例，我因
    深坑鄉公所財源短缺，且認承包廠商實際上就回填土方應有另向他人收費之情形
    ，未免包商雙重收費獲利，故與設計師研擬就此一工程項目之預算應採倒扣方式
    情、距離遠近等各項因素計算所得結果。本件工程招標比價作業，承辦人係依比
    價結果由報價最低之和強土木包工業承包，至於參與比價之廠商間是否有串謀情
    事，非我等所能預知，亦無從防杜，且該工程發包後雖有民眾陳情係租賃土地，
    經會簽深坑鄉公所財政課查無承租情事及鄉長已批示按計劃配合警力執行公權力
    後，我仍堅持須再詳查有無租賃之情事，俾免工程進行中徒增困擾，該工程迄今
    仍未開工並已解約，則何來圖利包商之有。又「深坑鄉流浪犬中途之家」交由建
    故一再延誤本件工程，遲至八十六年二月間因代理鄉長告稱基於年度預算會計作
    業之考量，倘本件工程未於八十六會計年度（八十五年七月一日至八十六年六月
    三十日）內完成招標，縣政府補助款將遭收回，我方責成同案被告丁○○接辦，
    待其完成委外設計事宜簽審預算後，已是八十六年六月初，若再依建築法令規定
    辦理變更地目編訂為特定事業目的用地後申請建築執照，勢必無法於八十六年會
    計年度執行完畢，況本件工程建造執照之核發單位係深坑鄉，在上述因素之下，
    遂由被告丁○○簽報先依設計圖說發包施工，日後再補發建造執照，此並獲得代
    理鄉長及各會辦單位同意。而深坑鄉轄內土地百分之九十以上皆屬山坡地，以往
    發包整修、興建道路等工程從未發生因未辦理水土保持工作而遭主管機關或其他
    機關糾正之情形，故歷年來工務承辦人均不知曉有山坡地水土保持計劃之問題，
    我到任後亦未就山坡地開發之相關法令特加注意，且深坑鄉公所建設課編制上人
    員有限，每人均同時督辦多項工程，我並需負責各項行政事宜，無法事必躬親，
    在爭取時效之情況下，因此疏未注意鄉有土地係山坡地保育區，需先做好水土保
    持之問題，本件「深坑鄉流浪犬中途之家」工程除興建擋土牆、簡易犬舍等工程
    之外，尚包括整地工程，承包商須回填六千零五十八．二立方公尺之土方進行整
    地，此乃承包商依設計圖說及工程契約所必須施作之項目，深坑鄉公所派駐現場
    之監工或驗收人員祇能要求該承包商需依約回填合乎使用及約定數量之土方，至
    於該土方係從何處運來，則不在監督、驗收之範圍，且一般所謂「棄土證明」雖
    無固定格式，然必須具體載明某特定地號土地得容收多少數量之土方，方足採為
    合法之棄土證明，深坑鄉公所就本件工程確未核發棄土證明與金陽營造有限公司
    等語。
  (2)被告乙○○辯稱：「深坑鄉違規拖吊停車場」整地工程係以比價方式發包，我與
    勝昌土木包工業及財源土木包工業分別前往深坑鄉公所領取估價單比價，勝昌土
    木包工業負責人辛○○及財源土木包工業負責人壬○○均不否認估價單上所蓋印
    文之真正，且證稱曾參與比價，足證我無偽造文書之犯行，該工程嗣因居民抗爭
    ，致無法開始施作，當無致生水土流失之情形。至「深坑鄉流浪犬中途之家」工
    程係由深坑鄉公所發包予金陽營造有限公司，因此工程用地是否屬於山坡地及深
    坑鄉公所有無擬具水土保持計畫書，我無從知悉，自無違反山坡地保育利用條例
    及水土保持法之犯意可言，且自在新境住宅大廈地下室土方開挖運棄工程我已轉
    包予被告戊○○施作，「深坑鄉流浪犬中途之家」工程有回填方須用土石，我僅
    告知其可逕洽金陽營造有限公司負責人丙○○而已，我並非實際回填土方之行為
    人等語。
  (3)被告甲○○辯稱：臺北縣深坑鄉深坑子新埤內小段第五０、七六地號土地方正平
    整，我無從知悉本件「深坑鄉違規拖吊停車場」工程用地係「法定山坡地」，且
    我前於臺北市政府工務局養護工程處任職時，根本不知山坡地應先擬具水土保持
    計畫，後調任於臺北縣深坑鄉公所，鄉公所全部工程從未擬具水土保持計畫，課
    長、鄉長亦從未告知應先擬具水土保持計畫，況負責本工程規劃設計之富海工程
    又依水土保持法第四條規定：「公私有土地之經營或使用，依法應實施水土保持
    處理與維護者，該土地之經營人、使用人或所有人，為本法所稱之水土保持義務
    人」，本件縱應擬先具水土保持計畫，亦應由所有人深坑鄉擬具，且水土保持法
    並無代罰之性質，故依水土保持法第三十三條第二項規定，只能處深坑鄉新臺幣
    六萬元以上三十萬元以下之罰鍰。又縱屬法定山坡地，但尚未開發，自無釀成災
    害可言。我於報載得知借土填方時廠商另對外收費，為節省公帑，經向課長即同
    案被告己○○報告認可後，與設計師庚○○在單價分析表中算出借方夯實應予扣
    除之數據，且借土嚴格要求應以淨土計算，經庚○○依其專業計算認為借土夯實
    每立方公尺為負四十一元，係為國家節省公帑，何來圖利廠商。而本件工程比價
    之三家名單係課長己○○交付，經指示後，我即通知本案三家廠商分別領表填寫
  (4)被告丁○○辯稱：我不知山坡地應先擬具水土保持計畫報請主管機關核准，依同
    案被告己○○於偵查中八十八年三月十一日答辯狀亦稱深坑鄉轄內有百分之九十
    以上皆屬山坡地，以往發包整修、興建道路等工程，亦未發生因未辦理水土保持
    工作而遭主管機關或其他機關糾正之情形，且本件「深坑鄉流浪犬中途之家」工
    程既經專業設計公司設計完成圖說，一切施工均應符合法令之規定，故認無須申
    請建築執照，亦疏未注意山坡地保育利用條例有關水土保持之問題。本件工程係
    由統鑫工程顧問有限公司設計，該公司具有專業，都不知應擬先具水土保持計畫
    ，何況係未具專業知識的我，故八十六年六月二十四日金陽營造有限公司向深坑
    鄉公所提出回填土申請書，我因見本件「深坑鄉流浪犬中途之家」工程預算書中
    列有回填土六千零五十八．二立方公尺，既已設計規定可以接受回填土，故簽報
    ：「有關回填土部分，請依合約規定辦理」，經層奉課長、代理秘書及鄉長核可
    ，當時根本不知應擬具水土保持計畫，亦無包庇非法棄土之情事。再者，本件係
    公共工程，自應由水土保持義務人即該土地之經營人、使用人或所有人之深坑鄉
    負責擬具水土保持計畫，而為實施水土保持之處理與維護所定之水土保持計畫，
    更應限由取得技師證書者為之，被告並無技師證書，依法不能草擬水土保持計畫
    ，與水土保持法第三十三條第三項以能「擬具」之要件不符。本件擋土牆設計目
    的係防止「流浪犬中途之家」工程之水土流失，施工時雖有裂痕，已於第一次驗
    收前即已完成補強，於第二次驗收時通過驗收，迄鈞院九十一年八月二十七日前
    往現場勘驗時，已逾五年，補強處完好，並未出現新裂痕，該擋土牆歷經多次大
    地震及風吹雨打，屹立不搖，充分證明其功用已達防止水土保持法施行細則第三
    十五條所稱之情形。臺北縣政府八十七年五月十二日會勘紀錄要求：「... 現場
    裸露地部分並應儘速恢復植生覆蓋，以防止土石沖刷。」，深坑鄉公所即前往播
    下草種，五年後證人張金榮證稱：當時有裸露地，現在雜草叢生等語，可證無上
    開施行細則所稱之情形。鈞院勘驗結果記載：「擋土牆與坡地接縫已有裂痕」，
    如係指Ｂ13、B14、B15三張照片，因該三張照片部分係勘驗當場掀起表面覆蓋之
    殘餘水泥痕跡，部分係表面泥土遇雨下陷填實，面積極小，均非上開施行細則所
    稱之「土地發生崩塌或土石流失」，現場左側坡地遭開挖之山丘，係做為遮避狗
    籠之用，距鈞院勘驗時已隔五年多，與開挖之「原狀」並無改變，其中已長出部
    分植物，且現場狗籠完好，地形平坦，足證該山丘亦無上開施行細則第三十五條
    所稱之情形等語。
(二)經查：
  (1)被告己○○於八十四年四月十日至八十七年六月十五日擔任臺北縣深坑鄉公所建
    該課約僱人員，被告甲○○於八十五年間至八十六年四月間擔任該所建設課技士
    之事實，業為被告己○○、丁○○、甲○○所自承在卷，則被告己○○、甲○○
    二人辦理「深坑鄉違規拖吊停車場」工程時、被告己○○、丁○○二人辦理「深
    坑鄉流放犬中途之家」工程時，均為依法令從事公務之人員一事，應堪以認定。
  (2)「深坑鄉違規拖吊停車場」工程：
    被告乙○○係和強土木包工業之實際負責人（登記負責人為乙○○之配偶林范
      春枝），和強土木包工業於八十五年間向鴻基工程股份有限公司（承造人）承
      攬僑德建設股份有限公司（起造人）「自在新境」新建大樓（建築地點臺北縣
      深坑鄉○○○段深坑子小段一三五、一三五之一、一三五之二地號，建照號碼
      ：臺北縣政府工務局八十四深建字第一五三五號）地下室土方開挖運棄工程（
      計約九千八百立方公尺），總工程款為五百十萬元等情，業據被告乙○○於臺
      北市調查處詢問時、檢察官詢問時均供認不諱（詳見八十七年十月二日、十一
      月十九日臺北市調查處詢問筆錄），核與僑德建設股份有限公司負責人柯塗發
      於臺北市調查處詢問時之陳述情節相符（詳見八十七年九月二十三日臺北市調
      查處詢問筆錄）。此外，並有臺北縣建築工程棄土資料表影本在卷可按（詳見
      本院卷四第一九六頁、第二０一頁、第二二七頁至第二二九頁），則被告乙○○於八十五年間因承攬「自在新境」地下室土方開挖運棄工程，亟需棄土地點
      一事，堪以認定。
    臺北縣深坑鄉○○○段新埤內小段五０、七六地號土地係屬深坑鄉所有、由深
      坑鄉公所管理之公有山坡地，前依山坡地保育利用條例經行政院六十八年十一
      月二十一日臺六十八經字第一一七０一號函核定、臺灣省政府六十九年二月六
      日六九府農字第一二０一六六號公告為山坡地，嗣依水土保持法經行政院八十
      五年一月十三日臺八十五農０一三三五號函核定、臺灣省政府八十五年三月六
      日八五農水字第一二三一四號公告為山坡地之事實，有臺北縣深坑鄉○○○段
      新埤內小段五０、七六地號土地登記謄本各一紙（詳見本院卷一第五十五頁、
      第五十六頁）、臺北縣政府九十二年二月二十六日北府農山字第０九二００八
      八四七六號函暨檢附之行政院六十八年十一月二十一日臺六十八經字第一一七
      ０一號函、臺灣省政府六十九年二月六日六九府農字第一二０一六六號公告、
      行政院八十五年一月十三日臺八十五農０一三三五號函、臺灣省政府八十五年
      三月六日八五農水字第一二三一四號公告等影本各一紙附卷可稽（詳見本院卷
      四第三頁至第九頁），則上開地號土地係屬深坑鄉所有之法定山坡地，深坑鄉
      公所建設課對於該公有山坡地之開發、使用，有實際支配權及監督權，被告己○○、甲○○為該山坡地開發、使用之水土保持義務人一事，亦堪以認定。
    「深坑鄉違規拖吊停車場」工程用地原係擬定在深坑鄉所有之深坑子段深坑子
      小段二三一、二三一之一至二三一之五地號土地，其中二三一之一地號土地之
      使用分區為「山坡地保育區」，被告甲○○於八十四年十月四日簽請委外設計
      ，同年月十六日簽請由立光工程顧問有限公司設計簽約，於八十五年一月三日
      簽請委外測量定界據以規劃設計時，在簽呈說明一、載有：「該拖吊場用地為
      深坑子小段0231等六筆土地，共計1735坪，位山坡地..。」等內容；於八十五
      年四月五日簽請更易拖吊場之設置地點時，其說明內容為「一、原擬定地點係
      山坡地，經規劃後成本昂貴（附擬定預算稿）..。二、新覓地點為深坑子段新
      埤內小段50、76二筆鄉有土地（附地籍影本）共約6000平方公尺，該地為前垃
      圾掩埋場。三、原擬定地點蓋概算為00000000元，新覓地點概算經費不超出10
      0萬元，相去太大。」，由被告林劍清批示，秘書呈核後，即委請新店市物所
      鑑界，新店地政事務所並檢送土地登記謄本，該深坑子段新埤內小段五０、七
      六地號土地使用分區均為「山坡地保育區」等情（詳見本件工程卷一影本第十
      五頁、第十七頁、第三十頁至第三十一頁、第三十三頁、第五十六頁、第一三
      一頁至第一三七頁），則被告己○○、甲○○於原擬定設置拖吊場之地點，依
      土地登記謄本之記載內容既已確知深坑子小段二三一之一地號土地為「山坡地
      保育區」，並注意規劃成本昂貴一問題，顯見其二人對於法定山坡地之開發成
      本、使用限制係瞭解的，而該新覓地點復經委請新店地政事務所鑑界，其二人
      經由土地登記謄本中之使用分區記載，當亦瞭解深坑子段新埤內小段五０、七
      六地號土地亦同屬法定山坡地，二人所辯不知為山坡地一節，為卸責之詞。又
      關於新覓地點之由來，被告甲○○稱是被告己○○之指定，然其於八十五年四
      月五日簽呈時，關於新覓地點概算經費不超出一百萬元，顯毫無依據可言？因
      其時尚未委外設計，亦無相關工程預算項目之單價分析，若據以換算原擬定地
      點之面積為五千七百三十六平方公尺，與新覓地點面積六千平方公尺之差距並
      不大，假使仍參照立光工程顧問有限公司所製作之設計預算書中工程預算表內
      所載工料項目施作違規拖吊停車場，經費絕不止一百萬元，該簽呈內所謂經費
      不超過一百萬元云云，顯係出於被告己○○、甲○○二人所預設，其二人違反
      水土保持法九十二年十二月十七日修正公布之同法第十二條第一項第四款（修
      正前為第十三條第一項，修正後併於第十二條，將原第十三條規定予以刪除）
      應先擬具水土保持計畫，送請主管機關核定之規定一事，應堪以認定。
    被告甲○○於八十五年八月九日由簽請「深坑鄉違規拖吊停車場」工程委外設
      計監造，經比價後，於八十五年八月二十日委請富海工程設計顧問有限公司設
      計規劃，設計師庚○○原將「借方夯實」項次編列為正數，然實際發包之工程
      預算書「借方夯實（含借土填方）」項次係編列數量二萬零八百三十立方公尺
      、單價「－41」、複價「－854030」，工程預算為四十九萬九千元之事實，有
      本院向深坑鄉公所調取之「深坑鄉違規拖吊停車場」工程卷宗影本二宗在卷可
      按。按所謂「借方夯實（含借土填方）」，係指整地須向外購土，依內政部營
      建署九十年四月二十日九十營署工務字第０二０二二三號函說明二、「本署承
      辦之公共工程，「借土填方」項目於設計時均編列正數依合約單價給付承商，
      並無編列負數之情事。」及臺北縣深坑鄉公所九十年四月十日九０北縣深建字
      第二六四五號函說明二、「經查本所近年來主辦之工程，辦理「借土填方」工
      程於設計時，均以正數編列（檢附臺北縣政府工務局工程隊土木常用工料分析
      及工程用表供參）。」等情（以上詳見本院卷一第二六九頁、第二六五頁至第
      二六八頁）可知，「借土填方」編列正數者，不僅是填方所需之用土（料），
      包括大工、小工、夯實機及工具損耗（工），在回填夯實項下，均應依合約數
      量、單價給付承商工程費用，向無編列負數之情事。以本件「深坑鄉違規拖吊
      停車場」工程預算書「借方夯實」項次編列數量二萬零八百三十立方公尺、單
      價「－41」、複價「－854030」而言，表面上確係減少工程預算八十五萬四千
      零三十元；然依臺灣省政府建設廳八十年七月二十五日府建四字第一六八四四
      號函訂定、八十三年四月十六日府建四字第一四九四七一號函修正之「臺灣省
      建築工程廢棄土處理要點」第二點：「本要點所稱建築工程廢棄土，係指建造
      或拆除建築物，施工所產生不造成二次污染之廢土石方、磚瓦及混凝土塊等..
      。」、第三點：「建築工程廢棄土應棄置於政府機關或私人團體設置之棄土場
      」及第四點：「建築工程廢棄土之處理計畫，應依照臺灣省建築管理規則第二
      十七條第一項第六款之規定，納入施工計畫書，由起造人、承造人會同監造人
      依建築法第五十四條第一項之規定於開工前申請該主管機關核備。」等法規命
      命規範內容可知，本件「深坑鄉違規拖吊停車場」絕非設置用以棄置工程廢棄
      土之棄土場。職是，該工程借方所需之填土，當不能以工程廢棄土充之，因依
      上開法規命令規定，深坑鄉公所依法即不得出具任何有關棄土土地使用權之同
      意書，此由證人即設計師庚○○於本院交互詰問時稱：（問：夯土編列為正，
      是否可以倒工程廢土？不論編列正、負數，都需要為乾淨的土，不管是砂土或
      泥土等語（詳見本院卷三第十六頁正面），亦可明之。
    設計師庚○○於調詢時陳稱：因借土填方需要向外購買土方，當時大約每一立
      方公尺需要一百三十元左右，再加夯實的成本約需二十九元，所以我當時編列
      本項借方夯實的單價是正一百五十元，但設計圖及初步預算書提出來之後，深
      坑鄉公所建設課經辦人甲○○向我表示，該拖吊場預定地未來工程發包後，可
      供人傾倒廢棄土方，包商可以收取土尾費抵充工程成本，所以鄉公所決定將本
      項借方夯實按實際情況編列為負數，以降低工程預算，而且工程預算金額限在
      五十萬元以下，但因我對於土地供人棄土收費之市場行情未曾接觸，也不瞭解
      ，所以由甲○○在其所提供之「臺北縣深坑鄉公所單價分析表」上加列借方夯
      實之單價為負七十元，我即根據其所列之負七十元，加計夯實的單價成本二十
      九元，計算出每立方公尺借方夯實（含借土填方）的單價為負四十一元等語（
      詳見八十七年十一月十日臺北市調查處詢問筆錄）。庚○○於本院交互詰問時
      則證稱：「（問：預算書試做過程與你提出的預算書是否相同？）是依照公所
      的預算執行，是與公所討論，再編預算。（問：公所討論內容？）包括公所需
      求、預算多少、工程作哪些項目等。（問：原先設計的夯實單價多少？）公所
      有給參考單價，我們依參考單價編列。（問：提示調查局卷附單價分析表，是
      不是這份當時單價二十九元）？是，甲○○給的。（問：上面借方夯實誰寫的
      ？）不是我寫的。是當場討論寫的，我不確定是誰寫的。（問：上面的借方負
      五十，改成負七十，誰寫的？）「借方」二字是我寫的，負五十、負七十不是
      我寫的，可能是甲○○寫的，當時有很多人在場，好像有課長己○○、甲○○
      、其他組員在場。我提出單價分析表，是在調查局前就翻出來，帶去給調查員
      看的。（問：他們請你設計時，他們會先告訴你預算多少？）是，但是金額多
      少我忘記了。（問：以前你幫政府機關編列預算是否有就夯土部分編列為負的
      ？）沒有。（問：為何這件編列為負的？）與公所討論的結果。（問：與誰討
      論？）己○○、甲○○交付給我單價分析表那次討論會上討論的。（問：當時
      討論內容？）當時給人家回填可以收費。（問：有關一三０元部分，你到底是
      如何說的？）我說不清楚，調查員不接受等語（詳見本院卷三第十三頁至第十
      九頁），證人庚○○於本院詰問時雖稱其於調詢時所稱借方夯實項次當時大約
      每一立方公尺需要一百三十元左右，再加夯實的成本約需二十九元，所以當時
      編列本項借方夯是編列正一百五十元等語，是調查員自己寫的云云；然其於調
      詢時既提出該次筆錄後所附之臺北縣深坑鄉公所單價分析表影本一紙（詳見調
      查卷第二十四頁）與調查員調查，顯見其原所編列之預算書關於借方夯實項次
      」單價」、「複數」非如此編列。且依本件「深坑鄉違規拖吊停車場」工程卷
      宗一影本第一四六頁至第一五三頁之「深坑鄉違規拖吊停車場整地工程設計監
      造委託契約書」，其契約名稱為「整地工程」，契約第一條：一、規劃設計項
      目包括「3.編製工程預算書五份」，而整地除可就地挖方填方外，若挖方不足
      以填方，當然需借方，此由該工程卷宗一影本第一五六頁至第一六一頁預算書
      編列挖方項次數量二千二百五十二立方公尺、借土填方項次數量二萬零八百三
      十立方公尺可知。從而，負責設計規劃之證人庚○○當然需要編列關於借方夯
      實項次之預算書，否則即與契約目的、工作範圍之約定有違，本院因認其於調
      詢時所為上開陳述，與事實相符。本院另質諸證人庚○○：定稿後預算書能否
      超過公所的預算？其答：不能。此與一般公共工程委外規劃設計時，承辦人會
      將需求、預算與設計師討論之實務經驗相符。且被告甲○○於本院同日隔離證
      人庚○○詰問後，經檢察官詢問時亦稱：（問：設計項目單價有無提供單價參
      考？）公所有統一單價分析表。（問：何人決定借土夯實要編列負數？）我和
      己○○討論後一起建議的。（問：借方負七十如何計算？沒有標準，我是打聽
      給人放廢土，公所可以拿七十元。（問：提示卷內單價分析表，是否你提供給
      庚○○？）是，七十元是我寫的，借方夯實是我寫的。（問：負五十是何意？
      ）我與課長研究是負五十或負七十，時間久了記不清楚。（問：一般發包工程
      ，如何決定預算？）有時是上面交代，大部分是鄉長、秘書、課長決定的。預
      算出來是初估，還要看設計出來的費用是多少再決定等語（詳見本院卷三第二
      十三頁反面至第二十六頁），故證人庚○○於調詢時稱工程總預算是依公所要
      求限制在五十萬元以下，借方夯實編列為負數是依被告己○○、甲○○之指示
      ，均應與事實相符。
    臺北縣政府以八十年八月十二日八十北府工土字第二０四一四六號函檢送所轄
      各鄉鎮市公所修訂自八十年八月一日起實施之「臺北縣各鄉鎮市公所辦理營繕
      工程及購置定製變賣財物招標注意事項」行政規則中關於金額五十萬元以下五
      千元以上之營繕工程，其辦理方式須取具兩家以上估價單進行比價或議價辦理
      等情，業據被告己○○、甲○○於調訊時供承在卷，核與許宏昌於臺北市調查
      處詢問時之陳述情節相符（詳見八十七年十一月十一日臺北市調查處詢問筆錄
      ），本件工程預算已先定在五十萬元以下，負責設計規劃之庚○○依被告己○○、甲○○二人之指示將借方夯實項次編列為負數，總預算定為四十九萬九千
      元等情，已如前述，被告甲○○並於八十五年九月七日簽請預算需四十九萬元
      ，經核可後招商比一事，有簽呈影本一紙可稽（詳見工程卷一影本第一五四頁
      ），因此本件工程可以不必公告比價或議價，得逕取具兩家以上估價單進行比
      價或議價等情，堪以認定。而實際參與比價之包商為財源土木包工業、勝昌土
      木包工業及和強土木包工業，估價單所載比價金額分別為五十九萬四千元、五
      十四萬零六百三十九元、四十六萬元（詳見工程卷一影本第一七二頁至第一八
      ０頁）。被告甲○○於本院訊問時稱比價包商之名單、電話是被告己○○所交
      付，被告乙○○於調詢時稱：是經辦人甲○○以電話通知前往領圖，準備比價
      ，經員工轉告，我即前往深坑鄉公所找經辦人領取圖說及比價單返回公司估價
      ，隔、一兩天候，仍就（舊）由我本人將比價單等資料親自送交深坑鄉公所經
      辦人，沒有向勝昌土木包工業及財源土木包工業借牌參與拖吊停車場整地工程
      之比價，我確曾向辛○○及壬○○借用他們公司的印鑑作為其他工程保證之用
      ，但未以該公司之名義參與拖吊場整地工程之比價圍標等語（詳見八十七年十
      一月十九日臺北市調查處詢問筆錄）；然壬○○於調詢時陳稱：財源土木包工
      業登記資本額三十萬元，公司僅有我一人，如有承包工程則再請臨時工，我從
      未參與任何深坑鄉公所工程的估價、比價或投標行動，而且我也未曾去過深坑
      鄉公所，該公所人員我均不認識。（提示估價單）經檢視違規拖吊停車場整地
      工程估價單不是我作業估價的，也不是我投遞的，本公司僅我一人，至於估價
      單上的廠商印鑑及負責人印鑑則是本公司及本人的沒錯，但所書寫的廠商名稱
      、負責人姓名及地址等，則非我的筆跡。沒有人向我借牌參與前述工程之投標
      或比價，我記得和強土木包工業某一位職員曾向我借過本公司證件及印鑑等語
      （詳見八十七年十月二十八日臺北市調查處詢問筆錄）；辛○○於調詢時則稱
      ：我從未有過承包、投標深坑鄉公所之工程，從來沒有進行比價或議價，我也
      從未去過深坑鄉公所，也不認識任何深坑鄉公所的人員。（提示估價單）經檢
      視違規拖吊停車場整地工程估價單不是我製作，估價單上的廠商印鑑及負責人
      印鑑則是本公司及我的沒錯，但我及本公司並不知有此估價單或比價之事。乙○○曾在那時期向我借公司及我本人的印鑑，據乙○○表示係因其標到工程，
      按例需要同業之保證，我就同意借給他，我並不知道他是拿去作為投標之用等
      語（詳見八十七年十月二十九日臺北市調查處詢問筆錄），而依臺北縣深坑鄉
      公所八十九年七月二十六日八九北縣深建字第六五０四號函檢送之「深坑公所
      八十四年迄今營繕工程統計表」（詳見本院卷一第二四八頁至第二五八頁）可
      知，財源土木包工業及勝昌土木包工業確實從未承攬任何深坑鄉公所之營繕工
      程，故壬○○、辛○○上開所言，應與事實相符。依一般公共工程實務經驗，
      即便要通知包商比價或議價，亦要選擇殷實包商為之，換言之，包商曾經承攬
      工程而施作品質良好，方有可能被通知比價或議價，沒有往來之包商，或沒有
      任何承攬深坑鄉公所營繕工程之包商，如何能被認為是殷實之包商？從而，被
      告己○○交付與被告甲○○之通知比價包商名單中，當不可能有財源土木包工
      業及勝昌土木包工業，事實上僅有和強土木包工業受到比價之通知一事，堪以
      認定，被告己○○、甲○○辯稱：有依上開行政規則切實辦理比價，是秘書交
      付包商名單與被告己○○云云，被告乙○○辯稱：雖有借用財源土木包工業及
      勝昌土木包工業印鑑作為其他工程保證之用，但未以該公司之名義參與拖吊場
      整地工程之比價圍標云云，均係卸責之詞，不足採信。至壬○○於檢察官訊問
      時改稱：係我兒子參加拖吊場工程招標，調查局問我之時我不知道，我才說沒
      有等語；辛○○於檢察官訊問時改稱：我是請師傅詹石明去標，他有告訴我要
      去標這工程，我有同意，調查局問我之時，我一時緊張才忘了等語（均詳見八
      十八年度偵字第一一一四頁第十三頁反面）；證人壬○○於本院交互詰問時證
      稱：財源土木包工業承包工程是屬於水電、油漆、木工、修改房子，我不認識
      己○○、甲○○，我叫我小孩劉名憲去送件，不是深坑鄉公所通知我去領標單
      ，應該不是鄉公所直接通知劉名憲領標單，我在八十八年二月二十五日作證後
      沒有問過我小孩等語（詳見本院卷二第二五七頁至第二六二頁），不僅與上開
      檢察官訊問時之陳述不符，且本件「深坑鄉違規拖吊停車場」施工項目與其所
      陳之財源土木包工業承包工程是屬於水電、油漆、木工、修改房子等不符，況
      其於八十八年二月二十五日檢察官訊問時亦未作此陳述，竟於本院九十一年九
      月二日作證時翻異前詞，顯為迴護被告乙○○之詞。證人辛○○於本院交互詰
      問時證稱：勝昌土木包工業我是負責人，有職員蔡盛祥一人，沒有僱過別人，
      他負責幫忙現場施工、監工，沒有工程就回家休息，有時領圖領標請他幫忙，
      他決定的標單，我不用看過，我認為標單上筆跡與蔡盛祥筆跡差不多，他去投
      標前有跟我說要去領標單，他說鄉公所打我家電話，問我要不要去領我說有就
      領，他應該不認識甲○○，我於調查局八十七年十月二十九日詢問時一下子忘
      記了，有可能是蔡盛祥、有可能是詹石明去標的，詹石明不會估價、詢價，他
      是泥工師傅，標單應該不是詹石明作的等語（詳見本院卷二第二六三頁至第二
      六九頁），其證詞不僅前後不一致，忽而稱「詹石明」、忽而稱「蔡盛祥」前
      去投標，而估價、詢價涉及所欲投標之工程究竟有無利潤之專業，究竟是何人
      前往投標，若係他人冒用名義製作估價單投標，涉及犯罪問題，其又怎可能於
      八十七年十月二十九日臺北市調查處詢問後仍未予查證，而於本院九十一年九
      月二日作證一再更異其詞，所證顯為迴護被告乙○○之詞。綜上所述，被告己○○、甲○○於辦理本件「深坑鄉違規拖吊停車場」工程時，僅通知被告乙○○所負責之和強土木保工業前往比價，有違反臺北縣政府以八十年八月十二日
      八十北府工土字第二０四一四六號函檢送所轄各鄉鎮市公所修訂自八十年八月
      一日起實施之「臺北縣各鄉鎮市公所辦理營繕工程及購置定製變賣財物招標注
      意事項」行政規則中關於金額五十萬元以下五千元以上之營繕工程，其辦理方
      式須取具兩家以上估價單進行比價或議價辦理規定一事，堪以認定。被告乙○○為符合上開需取具兩家以上估價單進行比價之要件，擅以工程保證為由分向
      財源土木包工業負責人壬○○及勝昌土木包工業負責人辛○○借取包工業暨負
      責人之印章，於八十五年九月七日至九日間不詳時間，在不詳處所，盜蓋「財
      源土木包工業」與「壬○○」、「勝昌土木包工業」與「辛○○」之印文及偽
      造「壬○○」之簽名於八十五年九月九日深坑鄉公所違規拖吊停車場整地工程
      「包商估價單」上，分別偽造以五十九萬四千元、五十四萬零六百三十九元參
      與比價，其行使偽造私文書之犯行亦堪以認定。
    被告林劍清、甲○○明知本件「深坑鄉違規拖吊停車場」工程之開發、使用，
      並未依水土保持法先擬水土保持計畫書，復違反臺北縣政府以八十年八月十二
      日八十北府工土字第二０四一四六號函檢送所轄各鄉鎮市公所修訂自八十年八
      月一日起實施之「臺北縣各鄉鎮市公所辦理營繕工程及購置定製變賣財物招標
      注意事項」行政規則中關於金額五十萬元以下五千元以上之營繕工程，其辦理
      方式須取具兩家以上估價單進行比價或議價辦理之規定，業如前述，旋於八十
      五年九月十日短短三日內簽請由和強土木包工業以四十六萬元得標（詳見本件
      工程卷一影本第一七一頁），被告乙○○於得標後，即於八十五年十一月二十
      日將上開「自在新境」工程地下室土方挖掘運棄及「深坑鄉違規拖吊停車場」
      工程中填方整地等工程以一百七十萬元轉包予被告戊○○，並收取被告戊○○
      交付付款人臺北區中小企業銀行新店分行、面額各八十五萬元之支票二紙（票
      載發票日各為八十五年十二月二十日、八十六年一月二十日），「自在新境」
      預計挖方九千八百立方公尺，「深坑鄉違規拖吊停車場」預計借土填方二萬零
      八百三十立方公尺，依市場行情提供棄土證明每立方公尺可收取一百五十元之
      土尾費計算等情，業據被告乙○○、戊○○所供認在卷，並有工程卷宗影本在
      卷可按，是被告戊○○以一百七十萬元轉包得工程後，除「棄運「自在新境」
      工程廢棄土外，尚可將所承攬之其他工程廢棄土併與棄運，被告乙○○所得之
      利益應以實際收取之一百七十萬元計算一事，應堪認定。而被告乙○○取得該
      一百七十萬元之權利金是基於公務員違背水土保持法而來，當屬不法之利益。
      從而，被告己○○、甲○○對於主管之事務，明知違背法令，共同直接圖被告
      乙○○不法之利益，因而使被告乙○○獲得利益，亦堪以認定。
    和強土木包工業於八十五年九月二十六日準備開工時，遭種植蕃石榴樹及魚池
      養殖者（潘王寶川等人）之阻撓而無法施工，和強土木包工業因此於同年十月
      二十九日申報停工，經臺北縣深坑鄉公所以八十五年十二月十八日（85）北縣
      深建字第九五三九號函同意，並擬以訴訟途徑解決第三人之爭執，臺北縣政府
      工務局以八十六年四月二十一日北府工建字第一一００五０號函請深坑鄉公所
      就鴻基工程股份有限公司（84）深建字第一五三五號建照工程棄土九千八百五
      十六立方公尺運棄在「違規拖吊停車場整地工程」予以同意登錄列管，深坑鄉
      公所即以八十六年五月十九日（86）北縣深建字第三三八九號函予以登錄列管
      ，後以八十八年十一月四日八八北縣深建字第九六六三號函通知和強土木包工
      業解除契約，和強土木包工業並以八十八年十一月十九日（88）和發字第六號
      函同意解除契約等情，有本件「深坑鄉違規拖吊停車場」工程卷宗在卷可按（
      詳見工程卷一影本第二五三頁、第二五四頁、工程卷二影本第二八二頁、第二
      八三頁、第三０五頁）。因此，被告乙○○、戊○○於八十五年十月二十九日
      申報停工後，一直無法復工，當無法以本件工程用地運棄「自在新境」之工程
      廢棄土一事，堪以認定。
   (3)「深坑鄉流浪犬中途之家」工程：
　  被告己○○因上開「深坑鄉違規拖吊停車場」工程無法順利開工，被告乙○○
      所承攬上開「自在新境」土方運棄工程仍無可供棄土之地點，已如前述，被告
      己○○令該所代理技士（業於八十七年一月離職）廖克榮將其於八十五年七、
      八月間開始規劃辦理之「深坑鄉流浪犬中途之家整地工程」（由臺北縣政府環
      保局補助深坑鄉公所一百萬元，初期由深坑鄉民政課主辦，後於八十五年六月
      二十一日簽請移由建設課承辦，廖克榮經課長己○○指示辦理，但因預定用地
      僅勘查，尚未指界、複丈，故延未進行。），於八十六年二月移交約僱人員即
      被告丁○○辦理等情，為被告己○○、丁○○所坦承在卷，核與廖克榮於調詢
      時之陳述情節相符（詳見八十七年九月二十三日臺北市調查處詢問筆錄），則
      該移交工程案之時間係上開「深坑鄉違規拖吊停車場」於八十五年十月二十九
      日停工之後，堪以認定。
    臺北縣深坑鄉○○○段王軍寮小段二０七地號土地係屬深坑鄉所有、由深坑鄉
      公所管理之公有山坡地，前依山坡地保育利用條例經行政院六十八年十一月二
      十一日臺六十八經字第一一七０一號函核定、臺灣省政府六十九年二月六日六
      九府農字第一二０一六六號公告為山坡地，嗣依水土保持法經行政院八十五年
      一月十三日臺八十五農０一三三五號函核定、臺灣省政府八十五年三月六日八
      五農水字第一二三一四號公告為山坡地之事實，有臺北縣深坑鄉○○○段新埤
      內小段五０、七六地號土地登記謄本各一紙（詳見本院卷一第五十四頁）、臺
      北縣政府九十二年二月二十六日北府農山字第０九二００八八四七六號函暨檢
      附之行政院六十八年十一月二十一日臺六十八經字第一一七０一號函、臺灣省
      政府六十九年二月六日六九府農字第一二０一六六號公告、行政院八十五年一
      月十三日臺八十五農０一三三五號函、臺灣省政府八十五年三月六日八五農水
      字第一二三一四號公告等影本各一紙附卷可稽（詳見本院卷四第三頁至第九頁
      ），則上開地號土地係屬深坑鄉所有之法定山坡地，深坑鄉公所建設課對於該
      山坡地之經營、使用有實際支配權及監督權，被告己○○、丁○○為該山坡地
      開發、使用之水土保持義務人一事，亦堪以認定。
    被告丁○○受被告己○○指示接辦廖克榮移交之「流浪犬中途之家整地工程案
      」後，隨即於八十六年二月二十七日簽請委外設計監造（預算金額二百五十五
      萬二千六百元），經比價後，被告丁○○於八十六年三月間簽請由統鑫工程顧
      問有限公司負責設計（工程預算一百六十三萬八千元），同年六月四日辦理工
      程招標公告，因認申辦建照需林務、水保、建管等多單位審核費時，同時簽請
      依設計圖說先行發包施工，且為被告己○○所核可，而未先擬具水土保持計畫
      書，送請主管機關臺北縣政府核定等情，業據被告己○○、丁○○二人供認不
      諱，則其二人違反水土保持法九十二年十二月十七日修正公布之同法第十二條
      第一項第四款（修正前為第十三條第一項，修正後併於第十二條，將原第十三
      條規定予以刪除）應先擬具水土保持計畫，送請主管機關核定之規定一事，應
      堪以認定。
    八十六年六月十九日開標後，由金陽營造有限公司（負責人即被告丙○○）以
      一百十七萬九千元得標，被告乙○○因與被告戊○○有上開一百七十萬元土方
      挖掘運棄工程之協議，遂由被告乙○○找被告丙○○、余文柱協商在「深坑鄉
      流浪犬中途之家整地工程」及「深坑鄉○○○○路災害搶修工程」倒土，將「
      自在新境」地下室挖掘之工程廢棄土四千零七十立方公尺用作「流浪犬中途之
      家整地工程」回填所需六千零五十八立方公尺之部分回填土、另將「自在新境
      」地下室挖掘之工程廢棄土五千七百八十六立方公尺用作「炮仔崙農路災害搶
      修工程」（由承豐營造有限公司得標）回填所需七千四百四十九立方公尺之部
      分回填土，丙○○、余文柱均同意上開工程中關於「回填」項目（係編列正數
      ）之填土，並約定相關棄土同意文件由被告乙○○負責製作等情，為被告乙○○、戊○○、丙○○分別供述在卷及包商余文柱陳述在卷（詳見臺北市調查處
      詢問筆錄），則被告乙○○因將「自在新境」工程廢棄土運棄工程轉包予被告
      戊○○後，因無法在上開「深坑鄉違規拖吊停車場」預定用地棄土，始另覓上
      開兩工程用地棄土一事，堪以認定。
    臺北縣政府工務局以八十六年四月二十一日北府工建字第一一００五０號函請
      深坑鄉公所就鴻基工程股份有限公司（84）深建字第一五三五號建照工程棄土
      九千八百五十六立方公尺運棄在「違規拖吊停車場整地工程」予以同意登錄列
      管，深坑鄉公所即以八十六年五月十九日（86）北縣深建字第三三八九號函予
      以登錄列管之事實（詳見工程卷二影本第二八二頁、第二八三頁），業如前述
      ，依該臺北縣政府八十六年四月二十一日北府工建字第一一００五０號函之說
      明：「依貴公所86.03.24.（86.）深建字第二三七八號副本函辦理。」事項，
      顯見深坑鄉公所於八十六年三月二十四日發函以前，即曾就鴻基工程股份有限
      公司（84）深建字第一五三五號建照工程棄土運棄在本件「深坑鄉違規拖吊停
      車場」工程一事與臺北縣政府工務局有過公函往來。又依本院調取之臺北縣政
      府工務局八十六年三月十八日八六北工建字第０九八四號函之主旨，同係為鴻
      基工程股份有限公司（84）深建字第一五三五號建照工程棄土運棄在本件「深
      坑鄉違規拖吊停車場」工程一事與行文與深坑鄉公所，依該函說明事項：「二
      、棄土完成後，請出具運棄完成證明以供申請人向本局申報。」之內容（詳見
      本院卷四第第二二一頁、第二二二頁），足認深坑鄉公所於八十六年三月十八
      日後即知「自在新境」之工程廢棄土預備棄運在「深坑鄉違規拖吊停車場」工
      程基地上，而臺北縣政府工務局之函係依鴻基工程股份有限公司八十六年三月
      十二日之申請書辦理，依臺灣省政府建設廳八十年七月二十五日府建四字第一
      六八四四號函訂定、八十三年四月十六日府建四字第一四九四七一號函修正之
     「臺灣省建築工程廢棄土處理要點」第四點：「建築工程廢棄土之處理計畫，
      應依照臺灣省建築管理規則第二十七條第一項第六款之規定，納入施工計畫書
      ，由起造人、承造人會同監造人依建築法第五十四條第一項之規定於開工前申
      請該主管機關核備。」法規命令之規定，則鴻基工程股份有限公司既然於八十
      六年三月十二日「自在新境」地下室開挖前，即先向臺北縣政府工務局提出一
      定數量之工程棄土在本件「深坑鄉違規拖吊停車場」工程基地上，顯然被告乙○○於深坑鄉公所函覆臺北縣政府登錄列管前，早已取得被告己○○之同意，
      否則鴻基工程股份有限公司怎會對一非屬政府機關設置之棄土場用地向主管建
      築機關提出工程廢棄土運棄之申請。從而，被告己○○辯稱：我不知深坑鄉違
      規拖吊停車場預定借土填方所用之土方來源云云，係卸責之詞。
    八十六年六月十九日開標後，由金陽營造有限公司以一百十七萬九千元得標，
      負責人即被告丙○○於得標後，即於八十六年七月三日依設計圖說僱工於上開
      阿柔坑段王軍寮小段二０七地號山坡地進行開挖整地及建築鐵絲網等工程，於
      同年八月三日報完工等情，業據被告己○○、丁○○、丙○○所坦承，且有開
      工報告、完工報告附於工程卷影本可按（詳見工工程卷三第五０八頁、第五五
      ０頁）。本院於九十一年八月二十七日履勘現場，勘驗結果為「現址有圍籬，
      棄置泥土、工程廢棄物，籠內沒有養狗。現址屬於凹地，面向擋土牆左側山坡
      地土壤裸露，有裸露水泥管。」，有本院勘驗筆錄、現況照片等附卷可按（詳
      見本院卷二第二一五頁至第二三七頁），本院並委請新店地政事務所派員實施
      複丈，計開挖山丘（Ａ）面積二百八十平方公尺、建築犬舍工作物計三百九十
      六平方公尺、擋土牆十七平方公尺（包括二０七、二０八地號土地），合計六
      百九十三平方公尺等事實，有臺北縣新店地政事務所土地複丈成果圖在卷可稽
      （詳見本院卷三第一０四頁）。另依臺北縣政府工務局、地政局、深坑鄉公所
      、新店地政事務所共同派員於八十七年五月十二日會勘，現場實況為周邊有裸
      露地情形，面積約四七０平方公尺，此有臺北縣山坡地違規使用查報與取締案
      件會勘記錄影本一件存卷可查（詳見本院卷三第五十八頁至第六十頁），而上
      開工程依工程卷二影本第三四０頁工程預算書工作項目「機械挖方」之數量係
      編列一千九百八十七立方公尺，於開挖整地後完工後（八十六年八月三日）至
      本院履勘現場時（九十一年八月二十七日）已逾五年，該山坡地遭開挖之山丘
      及基地仍呈土壤裸露之情形，顯然失去原有草木土石之覆被而無法回復，八十
      六年八月三日報完工前由金陽營造有限公司所埋設充作化糞池之空心水泥管於
      八十七年五月十二日主管機關會勘時尚未裸露於地表，但於本院履勘現場時已
      有裸露之情形，已有土壤沖蝕之情形，當已造成地表或地下水源涵養之功能破
      壞，依行政院農業委員會九十一年九月十日農林字第０九一０一五０四三六函
      旨暨檢送資料（詳見本院卷三第五十四頁至五十七頁），認有水土保持法施行
      細則第三十五條第一項第一款至第七款情形之一者，即可認定「致生水土流失
      」。從而，本件「深坑鄉流浪犬中途之家」山坡地之開挖整地行為，有水土保
      持法施行細則第三十五條第一項第二款「破壞地表或地下水源涵養」之情形，
      當已符合致生水土流失之要件。
    被告乙○○因與被告戊○○有上開一百七十萬元土方挖掘運棄工程之協議，遂
      出面找被告丙○○協商在「深坑鄉流浪犬中途之家整地工程」倒土、找包商余
      文柱在「深坑鄉○○○○路災害搶修工程」倒土，將「自在新境」地下室挖掘
      之工程廢棄土四千零七十立方公尺用作「流浪犬中途之家整地工程」回填所需
      六千零五十八立方公尺之部分回填土、另將「自在新境」地下室挖掘之工程廢
      棄土五千七百八十六立方公尺用作「炮仔崙農路災害搶修工程」（由承豐營造
      有限公司得標）回填所需七千四百四十九立方公尺之部分回填土，被告丙○○
      及包商余文柱均同意上開工程中關於「回填」項目（係編列正數）之填土等情
      ，業據被告乙○○、戊○○、丙○○於所供認，核與余文柱於調詢時之陳述情
      節相符（詳見八十七年九月二十四日臺北市調查處詢問筆錄），依渠等所陳，
      有關「自在新境」工程廢棄土棄運所需出具之所有權人同意證明，係由被告乙○○負責出具，再找被告丙○○及包商余文柱蓋章，而事實上，「自在新境」
      地下室土方係於八十六年七月一日開挖，於八十六年七月二十五日完工，此由
      「自在新境」起造人僑德建設股份有限公司負責人柯塗發於八十七年九月二十
      三日臺北市調查處詢問筆錄第二十九頁之陳述可明。又依本院調取之臺北縣政
      府工務局八十六年八月六日八六北工建字第Ｍ－四０七０號函之主旨，係為鴻
      基工程股份有限公司（84）深建字第一五三五號建照工程棄土運棄在深坑鄉○○○○路災害搶修工程基地一事與行文與鴻基工程股份有限公司，說明一、則
      為「復86.07.25. 函。」（詳見本院卷四第二一八頁），顯見鴻基工程股份有
      限公司於「自在新境」地下室開挖完工後隨即向主管機關提出變更棄土之地點
      ，而其於「深坑鄉流浪犬中途之家」工程於八十六年七月三日甫開工後二日，
      即由被告戊○○將工程廢棄土棄運在該工程用地上，若非被告乙○○已取得所
      有權人深坑鄉之同意，怎敢於取得深坑鄉公所同意棄運之證明前即行棄運。又
      因鴻基工程股份有限公司以八十六年七月二十五日申請書向臺北縣政府工務局
      申請變更棄土地點，經臺北縣政府以八十六年八月六日八六北工建字第Ｍ－四
      ０七０號函知應附深坑鄉公所核備文件，未予同意備查後，乃由被告乙○○製
      作金陽營造有限公司八十六年八月十二日（86）金發字第０八一二號函及承豐
      營造有限公司八十六年八月十三日（86 ）承發字第０一六號函，並交付被告
      丙○○與余文柱蓋用公司印章，向深坑鄉公所申請核發棄土證明，並獲深坑鄉
      公所八十六年八月二十三日（86）北縣深建字第七六一０號函、第七六二八號
      函等函覆承商有關工程回填方中需以僑德建設股份有限公司84深建字第一五三
      五號建照工地挖方回填一案，請依合約圖說施工後，鴻基工程股份有限公司再
      以八十六年九月十六日申請書稱已獲深坑鄉公所八十六年八月二十三日（86）
      北縣深建字第七六一０號函、第七六二八號函核備，臺北縣政府工務局遂以八
      十六年九月二十日八六北工建字第Ｍ－五四二九號函同意備查，並副知深坑鄉
      公所予以登錄棄土數量等事實，業據被告丙○○與包商余文柱於調詢時陳述在
      卷，並有臺北縣深坑鄉公所八十六年八月二十三日（86）北縣深建字第七六一
      ０號函、第七六二八號函及臺北縣政府工務局八十六年九月二十日八六北工建
      字第Ｍ－五四二九號函等影本各一件附卷可稽（詳見本院卷四第二一三頁至第
      二一七頁），顯見臺北縣政府工務局確實係以上開深坑鄉公所函作為鴻基工程
      股份有限公司建照工地工程廢棄土之運棄完成證明，此當不因深坑鄉公所函覆
      內容用語為「請依合約圖說施工」而認其非屬工程用地所有權人關於棄土同意
      之證明文件，故被告己○○、丁○○辯稱：未曾出具棄土證明，不知金陽營造
      有限公司填土來源云云，均為卸責之詞。
    被告己○○、丁○○二人除上開共同基於直接圖利乙○○之犯意聯絡外，並共
      同基於直接圖利戊○○之犯意聯絡，明知依臺灣省政府建設廳八十年七月二十
      五日府建四字第一六八四四號函訂定、八十三年四月十六日府建四字第一四九
      四七一號函修正之「臺灣省建築工程廢棄土處理要點」第二點：「本要點所稱
      建築工程廢棄土，係指建造或拆除建築物，施工所產生不造成二次污染之廢土
      石方、磚瓦及混凝土塊等..。」、第三點：「建築工程廢棄土應棄置於政府機
      關或私人團體設置之棄土場」及第四點：「建築工程廢棄土之處理計畫，應依
      照臺灣省建築管理規則第二十七條第一項第六款之規定，納入施工計畫書，由
      起造人、承造人會同監造人依建築法第五十四條第一項之規定於開工前申請該
      主管機關核備。」等法規命令之規定，「深坑鄉流浪犬中途之家」工程所在地
      並非係設置用以棄置工程廢棄土之棄土場，竟事先同意被告乙○○、戊○○棄
      置「自在新境」之工程廢棄土於該工程用地上，金陽營造有限公司於八十六年
      七月三日報開工二天後，「自在新境」地下室開挖工程（於八十六年七月一日
      開挖起迄八十六年七月二十五日止施工）廢棄土運棄在上開兩工地上，已如前
      述，被告戊○○並分別支付被告丙○○及包商余文柱土尾費二十餘萬元及六、
      七十元萬元，因此使戊○○得到運棄工程廢棄土利益約一百四十萬元左右（以
      運棄土所得四百餘萬元減去支付乙○○一百七十萬元、減去支付丙○○二十餘
      萬元、減去支付余文柱六、七十餘萬元計算）等情，業據被告乙○○、戊○○
      、丙○○供承不諱，核與包商余文柱於調詢時之陳述情節（詳同上臺北市調查
      處詢問筆錄）相符，則被告戊○○所獲得之棄運工程廢棄土所得，係基於公務
      員違背法令行為而來，自屬不法利益。從而，被告己○○、丁○○二人對於主
      管之公共工程事務，除共同基於直接圖利被告乙○○之犯意聯絡外，並共同基
      於直接圖利被告戊○○之犯意聯絡，而為上開違背法令之行為，因而使被告戊○○獲得利益，亦堪以認定。
    綜前所述，本件事證明確，被告己○○、甲○○、乙○○、丁○○四人犯行均堪
    以認定，應予依法論科。
二、適用法律：
(一)按九十年十一月九日修正施行之貪污治罪條例第六條第一項第四款之圖利罪規定
    ，係以行為人「明知違背法令」為必要。所謂「違背法令」，依立法理由之說明
    ，該「法令」係指法律、法律授權之法規命令、職權命令、委辦規則等，對多數
    不特定人民就一般事項所作對外發生法律效果之規定而言。是以該條之「法令」
    ，除法律外，應係指行政程序法第一百五十條第一項所稱之「法規命令」而言，
    即指行政機關基於法律授權，對多數不特定人民就一般事項所作抽象之對外發生
    法律效果之規定，而應不及於該法第一百五十九條規範上、下級機關或長官對屬
    官間內部秩序及運作，所為非直接對外發生法規效力之「行政規則」，最高法院
    九十二年臺上一九三七判決意旨參照。查被告己○○、甲○○、丁○○均係依法
　　令從事於公務之公務員，對於所主管之公共工程事務，明知工程用地屬法定山坡
  　地，竟違背水土保持法應先檢具水土保持計畫書之規定及違背臺灣省政府建設廳
    八十年七月二十五日府建四字第一六八四四號函訂定、八十三年四月十六日府建
    四字第一四九四七一號函修正之「臺灣省建築工程廢棄土處理要點」第三點關於
    建築工程廢棄土應棄置於政府機關或私人團體設置之棄土場法規命令之規定，基
    於直接圖被告乙○○、戊○○不法之利益，並因而使被告乙○○獲得工程廢棄土
    棄運工程轉包與被告戊○○利益及使被告戊○○因棄運工程廢棄土在法定山坡地
    上而獲得不法利益，核被告己○○、甲○○、丁○○所為，均係犯八十五年十月
    二十三日修正公布、同年月二十五日施行之貪污治罪條例第六條第一項第四款之
    圖利罪。被告己○○基於一直接圖利被告乙○○之犯意，先後違背法令辦理「深
    坑鄉違規拖吊停車場」及「深坑鄉流浪犬中途之家」兩工程案，應認係基於單一
    犯意所為之接續行為，為單純一罪。本件被告己○○、甲○○、丁○○二人於行
    為後，貪污治罪條例第六條第一項第四款之圖利罪業於九十年十一月七日修正公
    布、同年月九日施行，九十年十一月九日修正施行之貪污治罪條例第六條笫一項
    第四款規定：「對主管或監督之事務，明知違背法令，直接或間接圖自己或其他
    私人不法利益，因而獲得利益者。」，除增列「明知違背法令」、「圖自己或其
    他私人」、「因而獲得利益」等構成要件外，並修正第二項規定：「前項第一款
    至第三款之未遂犯罰之。」，亦即處罰結果犯，不罰未遂犯。換言之，上開圖利
    罪就構成要件而言，當以九十年十一月九日修正施行之裁判時法律之有利被告己○○、甲○○、丁○○，且其三人所為，已均構成九十年十一月九日修正施行後
    之貪污治罪條例第六條第一項第四款之直接圖利罪。然比較其法定刑部分，歷次
    修正之徒刑部分均為五年以上有期徒刑，但罰金刑新臺幣部分，被告己○○、甲○○、丁○○三人行為時法（八十五年十月二十五日修正施行）及本件裁判時法
    （九十年十一月九日修正施行）均為新臺幣三千萬元以下罰金，是依刑法第二條
    第一項本文規定應適用裁判時即九十年十一月九日修正施行之貪污治罪條例第六
    條第一項第四款規定處罰之。
(二)次按，水土保持法第三十三條第三項前段規定，係以有同條第一項第二款情形即
    「違反第十二條至第十四條規定之一，未先擬具水土保持計畫或未依核定計畫實
    施水土保持之處理與維護者，或違反第二十三條規定，未在規定期限內改正或實
    施仍不合水土保持技術規範者」，而致生水土流失或毀損水土保持之處理與維護
    土保持法第十二條之要件（除增列從事農、林、漁、牧地之開發利用所需之修築
    農路或整坡作業行為外，並將刪除同法十三條規定併為該條第一項第四款規定內
    。）。查被告己○○、丁○○未先擬具水土保持計畫書，即在深坑鄉○○○○○
    段王軍寮小段二０七地號山坡地上發包開挖整地、設置擋土牆及犬設工作物，開
    發利用為流浪犬中途之家，致生水土流失之行為，核均係犯水土保持法第三十三
    條第三項前段之罪，檢察官於陳述起訴要旨時除更正起訴法條為水土保持法第三
    十三條第三項之罪外，並認有違反山坡地保育利用條例第三十五條第三項之情形
    ；惟於論告時未予法條之變更，而水土保持法就山坡地有關水土保持部分，係山
    坡地保育利用條例之特別規定，依特別法優於普通法之法律競合關係，應逕依水
    土保持法第三十三條第三項前段規定論處，本院並認起訴事實相同，爰依刑事訴
    訟法第三百條規定變更起訴法條，併予敘明。
(三)被告己○○、丁○○利用無犯罪故一之包商負責人即被告丙○○僱工為開挖整地
    ，致生水土流失之行為，為間接正犯。被告己○○與甲○○間、被告己○○與丁○○間，就所犯上開罪間，各有犯意聯絡即行為分擔，均為共同正犯。被告己○○、丁○○所犯上開圖利、違反水土保持法等二罪間，有方法目的之牽連關係，
    應依刑法第五十五條牽連犯規定，從一重之裁判時貪污治罪條例第六條第一項第
    四款之圖利罪處斷。
(四)查被告乙○○盜蓋「財源土木包工業」與「壬○○」、「勝昌土木包工業」與「
    辛○○」之印文及偽造「壬○○」之簽名於八十五年九月九日深坑鄉公所違規拖
    吊停車場整地工程「包商估價單」上，核其所為，係犯刑法第二百十六條、第二
    百十條之行使偽造私文書罪，其盜蓋印章及偽造壬○○簽名之行為，係本於單一
    犯意之接續行為，只論以一罪，且均屬偽造私文書之階段行為，與該偽造私文書
    之低度行為，皆為行使之高度行為所吸收，均不另論罪。
(五)本院審酌被告己○○、甲○○、丁○○三人身為公務員，不思誠實清廉、謹慎勤
    勉，竟利用其等主管、承辦深坑鄉公所建設課營繕工程委外設計及發包監造等業
    務，或以徒具形式之比價來發包工程，以圖私人不法之利益，或任由工程廢棄土
    棄運在未實施水土保持之法定山坡地上，除浪費公帑外，亦對山坡地造成難以回
    復之損害，被告乙○○以偽造包商估價單方式參與公共工程之比價，其得標欠缺
    正當性及公平性，「深坑鄉違規拖吊停車場」工程於開工之初即遭居民陳情停工
    ，實際並無開挖整地行為，「深坑鄉流浪犬中途之家」工程之開挖整地已致生水
    土流失，於本院履勘現場時仍屬土石裸露，犬舍均棄置未用，被告己○○、甲○○、丁○○、乙○○四人於犯罪後均未坦承犯行之態度等一切情狀，爰分別量處
    如主文所示之刑，被告己○○、甲○○、丁○○並依貪污治罪條例第十七條規定
    ，各宣告褫奪公權四年，以資懲儆。
(六)包商估價單上偽造「壬○○」之簽名應依刑法第二百十九條規定宣告沒收之。如
    附件臺北縣新店地政事務所土地複丈成果圖所示地號山坡地上包括編號（Ｂ）與
    （Ｃ）之犬舍及（Ｄ）之擋土牆（應扣除被告丙○○越界建造至二０八地號山坡
    地上面積約四．八五平方公尺之擋土牆面積）合計面積約四百零八．十五平方公
    尺之工作物，係因被告己○○、丁○○犯罪行為所產生之物，爰依刑法第三十八
    條第一項第三款規定宣告沒收之。
三、不另為無罪諭知部分：
(一)公訴意旨另以：被告己○○、甲○○於主管承辦「深坑鄉違規拖吊停車場」工程
    時，有因被告乙○○轉包工程予被告戊○○在臺北縣深坑鄉○○○○○路新埤內
    小段五０、七六號山坡地上傾倒工程廢棄土，因土方回填過多，致生水土流失之
    情形，公訴人業於陳述起訴要旨時更正起訴法條，認被告己○○、甲○○、乙○○三人共同涉犯水土保持法第三十三條第三項及山坡地保育利用條例第三十五條
    第三項之罪嫌等語。按犯罪事實應依證據認定之，無證據不得推定其犯罪事實。
    又不能證明被告犯罪者，應諭知無罪之判決，刑事訴訟法第一百五十四條第二項
    、第三百零一條第一項分別定有明文。又事實之認定，應憑證據，如未能發現相
    當證據，或證據不足以證明，自不能以推測或擬制之方法，為裁判基礎，最高法
    院四十年臺上字第八六號判例意旨參照。訊據被告己○○、甲○○、乙○○堅決
    否認有右揭犯行，均辯稱：開工地報開工後，就因居民抗爭而停工等語。經查，
    和強土木包工業於八十五年九月二十六日準備開工時，遭種植蕃石榴樹及魚池養
    殖者（潘王寶川等人）之阻撓而無法施工，和強土木包工業因此於同年十月二十
    九日申報停工，經臺北縣深坑鄉公所以八十五年十二月十八日（85）北縣深建字
    第九五三九號函同意，並擬以訴訟途徑解決第三人之爭執，臺北縣政府工務局以
    八十六年四月二十一日北府工建字第一一００五０號函請深坑鄉公所就鴻基工程
    股份有限公司（84）深建字第一五三五號建照工程棄土九千八百五十六立方公尺
    運棄在「違規拖吊停車場整地工程」予以同意登錄列管，深坑鄉公所即以八十六
    年五月十九日（86）北縣深建字第三三八九號函予以登錄列管，後以八十八年十
    一月四日八八北縣深建字第九六六三號函通知和強土木包工業解除契約，和強土
    木包工業並以八十八年十一月十九日（88）和發字第六號函同意解除契約等情，
    有本件深坑鄉違規拖吊停車場工程卷宗在卷可按（詳見工程卷一影本第二五三頁
    、第二五四頁、工程卷二影本第二八二頁、第二八三頁、第三０五頁），已如前
    述，則公訴人對於傾倒工程廢棄土，致生水土流失一事，於起訴當時顯係出臆測
    。此外，本院於九十一年八月二十七日履勘現場時，上開基地已為新闢之南深路
    分為兩塊，此有本院勘驗筆錄及現場照片等附卷可按（詳見本院卷二第二０八頁
    至第二一０頁），證人即居民潘旺於本院履勘現場時亦證稱：八十五年到現在沒
    有人到廢土、整地之情形，南深路是於八十九年間開闢等語（詳見本院卷二第二
    一三頁反面至第二一四頁）。此外，復查無其他積極證據足認被告己○○、甲○○、乙○○有上開犯行，則依上開說明，不能證明被告犯罪，原應為被告無罪之
    諭知；惟公訴人認上開事實與被告己○○、甲○○、乙○○前述論罪科刑部分有
    裁判上一罪之牽連犯關係，爰均不另為無罪之諭知。
(二)公訴意旨另以：被告己○○、丁○○於主管承辦深坑鄉流浪犬中途之家工程時，
    任由被告乙○○、戊○○傾倒「自在新境」工程廢棄土，又明知被告丙○○以不
    具化糞功能之空心水泥管冒充化糞池掩埋，竟不要求拆除重作，在擋土牆甫施作
    後，即因被告戊○○傾倒「自在新境」之工程廢棄土，造成擋土牆龜裂，竟以不
    實之混凝土抗壓強度標準為驗收之依據，不實估驗給付工程款一百零四萬三千一
    百元，直接圖利被告丙○○計三十二萬六千二百十四元，因認被告己○○、丁○○所為，同係涉犯貪污治罪條例第六條第一項第四款之圖利罪嫌，公訴人於陳述
    起訴要旨時並認係牽連犯刑法第二百十六條、第二百十三條之罪嫌。被告乙○○
    所為，係涉犯水土保持法第三十三條第三項及山坡地保育利用條例第三十五條第
    三項之罪嫌等語。按犯罪事實應依證據認定之，無證據不得推定其犯罪事實。又
    不能證明被告犯罪者，應諭知無罪之判決，刑事訴訟法第一百五十四條第二項、
    第三百零一條第一項分別定有明文。又事實之認定，應憑證據，如未能發現相當
    證據，或證據不足以證明，自不能以推測或擬制之方法，為裁判基礎，最高法院
    四十年臺上字第八六號判例意旨參照。訊據被告己○○、丁○○、乙○○均堅決
    否認有右揭犯行，被告己○○、丁○○均辯稱：因未到場監造，故不知包商以空
    心水泥管掩埋，直至會勘開挖時才知悉。本件擋土牆設計目的係防止流浪犬中途
    之家之水土流失，施工時雖有裂痕，已於第一次驗收前即已完成補強，於第二次
    驗收時通過驗收，迄鈞院九十一年八月二十七日前往現場勘驗時，已逾五年，補
    強處完好，並未出現新裂痕，該擋土牆歷經多次大地震及風吹雨打，屹立不搖，
    充分證明其功用已達防止水土保持法施行細則第三十五條所稱之情形等語；被告
    乙○○則辯稱：工程轉包予被告戊○○後，不知其實際傾倒工程廢棄土之情形等
    語。經查：
  (1)被告丙○○於調詢時供稱：埋設水泥管當天我前去南投埔里辦理新購房屋租賃簽
    約，施工圖在車上，工人未按圖施工，就把我向世和建材行叫來的空心水泥管柱
    及水泥蓋直接埋進土中，並加水泥蓋施作完成，直到縣府工程督導小組來檢查才
    被發現。課長己○○等人在會勘後便向我表示此偷工減料部分無須我再施作補救
    ，將採扣款方式解決。而因工期十分急迫，僅四十天就需完工，擋土牆的水泥本
    需四週才能達到一定強度，在趕工下填土時因水泥強度不足而生龜裂，後來我曾
    加以補強，遂未再生龜裂等語（詳見八十七年九月二十三日臺北市調查處調查筆
    錄），且有八十七年四月十七日會勘紀錄可按（詳見工程卷三影本第五五六頁至
    第五六一頁），參以廖克榮於八十六年十一月七日、張廷毅於八十七年三月三日
    分別驗收時，均未發現有埋設空心水泥管之缺失（詳見工程卷三影本第五七九頁
    、第五五二頁），則難以事後會勘開挖所見，認被告己○○、丁○○有明知不實
    事項而登載於職務上所掌估驗計價單之犯罪故意。
  (2)至於擋土牆之抗壓強度是否不實，因固宜土木技師事務所材料試驗室八十六年八
    月七日、二十六日「混凝土抗壓強度試驗報告」二件、宜鑫實業股份有限公司出
    具之「預拌混凝土品質保證書」及桂田實驗室「鑽心試體抗壓強度測試報告」均
    認試體強度均在標準值內相符（詳見工程卷三影本第五三八頁至第五四０頁、第
    五四三頁、第五四四頁），則檢察官所指，顯乏其依據。
  (3)被告乙○○並非本件「深坑鄉流浪犬中途之家」工程之水土保持義務人，亦無指
    揮、監督本件工程開發、使用之權限，則其縱將工程廢棄土棄運工程轉包予被告
    戊○○，由被告戊○○負責棄運「自在新境」工程廢棄土在該工程用地上，亦難
    認與被告己○○、丁○○就未檢具水土保持計畫之犯行有何犯意聯絡，當無法論
    以水土保持法第三十三條第三項前段之罪。
    此外，復查並無其他積極證據足以證明被告己○○、丁○○、乙○○尚涉有上開
    罪嫌，原應為被告己○○、丁○○、乙○○無罪之諭知；惟公訴人認此部分與前
    揭論罪科刑部分，有裁判上一罪之關係，爰均不另為無罪之諭知。
貳、被告戊○○、丙○○被訴共犯水土保持法第三十三條第三項及山坡地保育利用條
    例第三十五條第三項等罪嫌部分：
一、公訴意旨略以：被告丙○○負責之金陽營造有限公司承攬「深坑鄉流浪犬中途之
    家」工程，明知該工程用地屬法定山坡地，應擬具水土保持計畫書，報經主管機
    關臺北縣政府核准後方得施工，竟任由被告戊○○傾倒「自在新境」之工程廢棄
    土，致生水土流失，被告二人所為，係共同涉犯水土保持法第三十三條第三項及
    山坡地保育利用條例第三十五條第三項等罪嫌等語。
二、按犯罪事實應依證據認定之，無證據不得推定其犯罪事實。又不能證明被告犯罪
    者，應諭知無罪之判決，刑事訴訟法第一百五十四條第二項、第三百零一條第一
    項分別定有明文。次按，水土保持法第三十三條第一項第二款規定係處罰「身分
    犯」，以水土保持義務人為犯罪主體，如非水土保持義務人，或與水土保持義務
    人無共犯關係，即難以該罪論處。而所謂「水土保持義務人」，依水土保持法第
    四條之立法意旨，係指公、私有土地之經營或使用，依本法應實施水土保持處理
    與維護者，該土地之經營人、使用人或所有人，為本法所稱之水土保持義務人。
    亦即需土地之所有人自行經營、使用，或對於山坡地之經營、使用有監督、支配
    權限者，始足當之。訊據被告丙○○、戊○○二人堅決否認有上開犯行，均辯稱
    ：被告丙○○經深坑鄉公所核准承攬「深坑鄉流浪犬中途之家」工程，工程興建
    需按圖施工，委任契約圖說並無要求承包商應擬具水土保持計畫，縱以被告戊○○運棄之「自在新境」工程廢棄土作為回填之土方，亦無違反山坡地保育利用條
    例及水土保持法之犯罪故意等語。
三、經查，金陽營造有限公司為本件「深坑鄉流浪犬中途之家」工程之得標廠商，依
    臺北縣深坑鄉公所與統鑫工程顧問有限公司之工程設計委託契約書及與金陽營造
    有限公司之工程合約，均無要求承包商擬具水土保持計畫書，此有工程設計委託
    書及工程合約等各一件在卷可憑（詳見工程卷二影本第三二九頁至第三三二頁、
    工程卷三影本第四一九頁至第四二七頁），足見被告丙○○、戊○○均非上開工
    程用地之水土保持義務人，且其二人主觀上認金陽營造有限公司係執行公務機關
    之委託，從事整地工程，被告丙○○、戊○○對於該工程是否應擬具水土保持計
    畫書，或是否已經主管機關核准，應不知情，且無知情之必要，所辯無違反水土
    保持法之犯意，應可採信。此外，復查無其他積極證據足認其二人有公訴意旨所
    指之犯行，本件不能證明被告丙○○、戊○○犯罪，依上開法律規定，自應為被
    告丙○○、戊○○二人無罪判決之諭知。
據上論斷，應依刑事訴訟法第二百九十九條第一項前段、第三百條、第三百零一條第
一項，九十年十一月七日修正公布之貪污治罪條例第二條、第六條第一項第四款、第
十七條，水土保持法第三十三條第三項前段，刑法第十一條前段、第二條第一項本文
、第二十八條、第二百十六條、第二百十條、第五十五條、第三十七條第二項、第二
百十九條、第三十八條第一項第三款判決如主文。
本案經檢察官呂建興到庭執行職務。
中　　　華　　　民　　　國　　九十三　　年　　　四　　　月　　二十  　　日
                                    臺灣臺北地方法院刑事第十一庭
                                        審判長法  官  劉方慈
                                              法  官  陳容正
                                              法  官  朱夢蘋
右正本證明與原本無異。
如不服本判決，應於送達後十日內向本院提出上訴書狀。
                                              書記官  周小玲
中　　　華　　　民　　　國　　九十三　　年　　　四　　　月　　二十  　　日
附錄本案論罪科刑法條
九十年十一月七日修正公布之貪污治罪條例第六條：
有下列行為之一者，處五年以上有期徒刑，得併科新臺幣三千萬元以下罰金：
一  意圖得利，抑留不發職務上應發之財物者。
二  募集款項或徵用土地、財物，從中舞弊者。
三  竊取或侵占職務上持有之非公用私有器材、財物者。
四  對於主管或監督之事務，明知違背法令，直接或間接圖自己或其他私
    人不法利益，因而獲得利益者。
五  對於非主管或監督之事務，明知違背法令，利用職權機會或身分圖自
    己或其他私人不法利益，因而獲得利益者。
前項第一款至第三款之未遂犯罰之。
水土保持法第三十三條：
有下列情形之一者，處新臺幣六萬元以上三十萬元以下罰鍰：
一、違反第八條第一項規定未依水土保持技術規範實施水土保持之處理與維護，或違
　　反第二十二條第一項，未在規定期限內改正或實施仍不合水土保持技術規範者。
二、違反第十二條至第十四條規定之一，未先擬具水土保持計畫或未依核定計畫實施
　　水土保持之處理與維護者，或違反第二十三條規定，未在規定期限內改正或實施
　　仍不合水土保持技術規範者。
前項各款情形之一，經繼續限期改正而不改正者或實施仍不合水土保持技術規範者，
按次分別處罰，至改正為止，並令其停工，得沒入其設施及所使用之機具，強制拆除
及清除其工作物，所需費用，由經營人、使用人或所有人負擔。
第一項第二款情形，致生水土流失或毀損水土保持之處理與維護設施者，處六月以上
五年以下有期徒刑，得併科新臺幣六十萬元以下罰金；因而致人於死者，處三年以上
十年以下有期徒刑，得併科新臺幣八十萬元以下罰金；致重傷者，處一年以上七年以
下有期徒刑，得併科新台幣六十萬元以下罰金。
刑法第二百十六條：
行使第二百十條至第二百十五條之文書者，依偽造、變造文書或登載不實事項或使登
載不實事項之規定處斷。
刑法第二百十條：
偽造、變造私文書，足以生損害於公眾或他人者，處五年以下有期徒刑。
